【裁判字號】    97,上易,774
【裁判日期】    970723
【裁判案由】    詐欺
【裁判全文】
臺灣高等法院臺中分院刑事判決         97年度上易字第774號
上  訴  人  臺灣臺中地方法院檢察署檢察官
被      告  丙○○
上列上訴人因被告詐欺案件，不服臺灣臺中地方法院97年度易字
第57號，中華民國97年3 月11日第一審判決（起訴案號：臺灣臺
中地方法院檢察署96年度偵字第11586、11587號），提起上訴，
本院判決如下：
    主  文
原判決關於詐欺甲○○及96年2月底詐欺乙○○部分，均撤銷。
丙○○意圖為自己不法之所有，以詐術使人將本人之物交付，處
拘役伍拾日，減為拘役貳拾伍日，如易科罰金，以新臺幣壹仟元
折算壹日；又意圖為自己不法之所有，以詐術使人將本人之物交
付，處拘役參拾日，減為拘役拾伍日，如易科罰金，以新臺幣壹
仟元折算壹日。應執行拘役參拾伍日，如易科罰金，以新臺幣壹
仟元折算壹日。
其他上訴駁回。
    事  實
一、丙○○於民國（下同）95年7 月起，至甲○○經營之水電行
    工作，惟沈迷電玩，常缺錢花用而向甲○○之友人乙○○借
    錢，竟意圖為自己不法之所有，基於詐欺之犯意，為求將甲○○因工作常交其使用之車號LM-2375號箱型車（下稱本件
    箱型車）典當獲取金錢，於95年12月間，向甲○○佯稱欲購
    買該車（車主為甲○○之妻林淑薇），價金新臺幣（下同）
    3萬元，將於96年1月前付清等語，並要求甲○○先行將該車
    過戶，使甲○○陷於錯誤，而於95年12月27日，將該車辦理
    過戶予丙○○。丙○○隨即以1萬5千元價格，將該車典當在
    臺中市○○路之某車行，得款花用，並與車行約定1星期內
    不能賣出。惟因流當，於96年1月8日該車行即將該車過戶登
    記於黃永吉名下，甲○○事後於網路上查知該車已過戶給他
    人後始知受騙。
二、丙○○又於96年2月底某日，丙○○另基於意圖為自己不法
    所有之詐欺犯意，向乙○○謊稱要借錢5千元購買電纜線，
    乙○○要求將所購買之統一發票拿來讓其過目，丙○○允諾
    後，使乙○○陷於錯誤而出借5千元，丙○○得款後即用於
    把玩電玩及日常生活開支。嗣後乙○○向丙○○追討欠款，
    丙○○均置之不理，始知受騙。
三、案經甲○○、乙○○訴由臺灣臺中地方法院檢察署檢察官偵
    查起訴。
    理  由
壹、撤銷改判部分：
一、按被告以外之人（包括證人、鑑定人、告訴人、被害人及共
    同被告等）於審判外之陳述雖不符刑事訴訟法第159條之1至
    之4等四條之規定，而經當事人於審判程序同意作為證據，
    法院審酌該言詞陳述或書面陳述作成時之情況，認為適當者
    ，亦得為證據；當事人、代理人或辯護人於法院調查證據時
    ，知有刑事訴訟法第159條第1項不得為證據之情形，而未於
    言詞辯論終結前聲明異議者，視為有前項之同意，同法第
    159條之5定有明文。本件證人甲○○、乙○○（均係被害人
    ）固均曾於偵查中為陳述，其性質屬傳聞證據，惟其未再於
    法院審理中為陳述，且查無符合同法第159條之1至之4等前
    四條之情形，其等所為之偵查筆錄內容，業經本院審理時予
    以提示並告以要旨，且各經檢察官及被告表示意見。當事人
    已知上述筆錄乃傳聞證據，且均未於言詞辯論終結前對該等
    筆錄內容異議，依上開規定，是證人等於偵查中之證言已擬
    制同意其有證據能力，本院審酌上開筆錄作成時，出於證人
    自由意識所陳述，無不當取供之情形，認為以之作為本案之
    證據亦屬適當，是其等於偵查筆錄之證言自具有證據能力。
二、訊據被告對上揭時地積欠甲○○車款及以購買電纜線為由，
    向乙○○借錢等事實坦承不諱，惟否認有詐欺取財犯意，辯
    稱：伊沒有要騙他們汽車和金錢的意思等語，惟查：
  (一)上開事實一之詐欺情節，業據證人即告訴人甲○○於偵查中
    指述綦詳，並有本件箱型車異動過戶登記資料可參。本件箱
    型車本即為被告常常使用，該車既早已交付被告使用，並無
    立即過戶之必要，是被告要求過戶顯然是為將車拿去典當得
    利。且車子若在告訴人甲○○之妻林淑薇名下，車行顯然不
    可能接受被告之典當，況從該車過戶至被告名下到被典當之
    車行過戶至黃永吉名下，僅隔12天，其中尚有車行典當所遵
    守之保管期間。顯然被告要求告訴人甲○○將車過戶於其名
    下，是為了典當該車之藉口，其買車過戶之目的顯係為了獲
    取金錢花用。又告訴人甲○○於95年12月27日將本件箱型車
    辦妥過戶予被告丙○○後，被告其後將該車以1萬5千元之價
    格典當於臺中市○○路之車行，得款花用，原約定1星期內
    不能賣出，惟因流當，該車行於96年1月8日即過戶予黃永吉
    名下等情，亦據被告自承在卷，核與本件箱型車異動資料查
    詢相符，足認被告確於95年12月27日取得本件箱型車過戶後
    ，即以本件箱型車典當借款，被告蓄詐騙本件箱型車之犯行
    ，甚為明顯。
  (二)上開事實二之詐欺情節，業據證人即告訴人乙○○於偵查中
    指述綦詳，被告於96年2月底向告訴人乙○○借款5千元以購
    買電纜線，惟其後未還款，亦未以之購買電纜線等情，亦據
    被告供陳在卷。且因被告先前已經向告訴人乙○○借過多次
    金錢，告訴人乙○○遂要求被告將所購買電纜線之統一發票
    拿來讓其過目，被告亦有允諾，惟被告得款後，即用於把玩
    電玩及日常生活開支，可見被告謊稱要借錢購買電纜線目的
    顯係為了獲取金錢花用。又本件箱型車於96年3月1日由車行
    再過戶於黃永吉，則被告於本件借取5千元之時，顯係已將
    上開車輛典當於車行，所得數額業已超過單身被告生活、工
    作所需，被告顯然將大部分金錢用於把玩電玩，核與其在偵
    查中供稱把玩電玩一情相符，此部分詐欺犯行亦甚明顯。
  (三)綜上所述，本件被告為獲取金錢，不惜以買電纜、購車等謊
    言或方式，施用詐術，致告訴人乙○○、甲○○陷於錯誤，
    而交付金錢予其花用及過戶車輛供其典當，本件事證明確，
    被告犯行予認定，應依法論科。
三、核被告所為，係犯刑法第339條第1項之詐欺取財罪。被告上
    開之2次犯行，犯意各別，行為互異，應分論併罰。原審關
    於此部分疏未查明，遽認告訴人甲○○、乙○○並無陷於錯
    誤之情形，諭知被告無罪之判決，顯有未洽，檢察官上訴指
    摘原判決此部分諭知被告無罪為不當，為有理由，應由本院
    將原判決關於被告詐欺甲○○及96年2月底詐欺乙○○部分
    ，均撤銷改判。爰審酌被告犯罪後飾詞卸責，且迄今未將所
    詐取金額返還被害人，犯罪後態度不佳，暨念其尚無不良素
    行，且詐取之金額不大等一切情狀，量處如主文第2項所示
    之刑。又被告犯罪時間係在96年4月24日以前，核與中華民
    國96年罪犯減刑條例第2條第1項第3款規定相符，應予減刑
    ，併諭知易科罰金之折算標準。並定其應執行刑。
貳、上訴駁回部分：
一、公訴意旨另指稱：被告丙○○為謀將已典當之本件箱型車取
    回，另基於詐欺犯意，於96年1月9日，隱瞞贖車之事實，向
    乙○○謊稱急需用錢購置箱型車等語，並簽下切結書，保證
    不得擅自轉賣，使乙○○陷於錯誤而出借3萬8千元。被告丙○○取得該款後，即至車行將該車領回，並於同年月10日，
    將該車過戶予自己。嗣後被告丙○○再度因缺錢花用，未知
    會乙○○，即又將該車典當於同一車行，於96年3月1日因無
    力贖回，而被車行將該車再度過戶於黃永吉名下。
二、按犯罪事實應依證據認定之，無證據不得認定其犯罪事實，
    。又不能證明被告犯罪者，應諭知無罪之判決，刑事訴訟法
    第154條第2項、第301條第1項分別定有明文。再告訴人之告
    訴，本以使被告受刑事訴追為目的，故其陳述是否與事實相
    符，自應調查其他證據，以資審認，苟其所為攻擊之詞，尚
    有瑕疵，則在此瑕疵未予究明以前，即不能遽採為斷罪之基
    礎；而事實之認定，應憑證據，如未能發現相當證據，或證
    據不足以證明，自不能以推測或擬制之方法，為裁判基礎（
    最高法院40年臺上字第86號判例、69年臺上字第1531號判例
    參照）。次按刑法第339條詐欺罪之成立，以意圖為自己或
    第三人不法所有，以詐術使人將本人或第三人之物交付，或
    得財產上不法之利益或使第三人得之。所謂以詐術，必須被
    詐欺人因詐術而陷於錯誤，若其所用之方法，不能認為詐術
    ，亦不致使人陷於錯誤，即不構成該罪（最高法院46年臺上
    字第260號判例參照）。
二、公訴人認被告此部分涉有詐欺取財罪嫌，無非係以告訴人乙○○之指訴，且有丙○○向乙○○借款所簽之本票多張、切
    結書1份、車號LM-2375號箱型車汽車異動歷史查詢為據。然
    訊據被告對上揭時地向乙○○借款未還等情於原審坦承不諱
    ，惟堅決否認有詐欺取財犯意，辯稱：我沒有要騙他們錢的
    意思等語。經查：
  (一)被告確有於上揭時間為取回本件箱型車而向告訴人乙○○借
    款3萬8千元未還等情，於原審及本院均坦承不諱，核與告訴
    人乙○○所述相符，復有被告96年1月9日所開列交付予乙○○之面額3萬8千元之本票（見偵查卷第5頁）、切結書（見
    偵查卷第6頁）、本件箱型車異動歷史查詢可佐（見偵查卷
    第30至35頁）。告訴人乙○○原係被告友人，被告於96年1
    月9日向告訴人乙○○借得3萬8千元之前，即96年1月2日至1
    月4日止，亦有借錢積欠告訴人乙○○債務，於替乙○○工
    作時，再由乙○○扣除薪資方式還款等情，亦據被告於自承
    在卷，並有告訴人乙○○提出被告之前積欠款項之本票可佐
    （見偵查卷第3至5頁），參以告訴人乙○○對其與被告工作
    地點之僱用人甲○○亦係友人等情，亦於偵訊供述在卷，是
    告訴人乙○○對被告經濟狀況、還款能力均知之甚詳，告訴
    人乙○○猶同意於被告簽妥保證不得將本件箱型車擅自轉賣
    之切結書後，即出借款項3萬8千元予被告，已難認告訴人乙○○為上述決定時，有陷於錯誤之情形。
  (二)況且，被告於96年1月9日即向乙○○表明須用錢贖車，而借
    得3萬8千元，其後亦係將該筆款項用予贖車，而於96年1月
    10日取得該車之所有權等情，亦據被告陳明在卷，於原審供
    稱：「這筆錢他（指乙○○）知道我是要去把車子贖回來，
    他當時已經知道車子已經被典當了，我有告訴乙○○。乙○○當時另外有印了一張簽收單，給我拿去給車行簽收，我也
    拿回去給乙○○了。我有將全部的3萬8千元給車行贖車。（
    審判長問：你當時不是典當1萬5千元嗎？）因為我們約定一
    個禮拜還要有5千元的利息，加上本金1萬5千元還有牌照稅
    、燃料稅，所以就要3萬8千元等語（見原審卷第28頁）在卷
    ，並有本件箱型車異動歷史查詢可佐，足以佐證被告並未對
    告訴人乙○○施用詐術。至被告雖於96年1月9日向乙○○借
    款之初，有簽立切結書，內容為「茲因本人丙○○……多次
    向乙○○借款，今日因急需用錢購置箱型車LM-2375，故向
    乙○○再度借貸新臺幣參萬捌仟元整，本人於未還乙○○所
    有欠款前，不得擅自將此車轉賣，倘若擅自轉賣，本人丙○○願無條件以詐欺罪及背信罪認罪。若於兩年內無法還款，
    該車無條件過戶於乙○○，恐口說無憑，特立此據。」，而
    向乙○○再度保證不得擅自轉賣，然被告於96年1月10日將
    該車贖回而過戶予自己名下後，至96年3月1日始因無力贖回
    而被車行過戶予黃永吉名下，亦有本件箱型車異動歷史查詢
    可佐，足認被告於96年1月10日贖回該車後，其後約於96年2
    月中下旬始將車再度典當，則倘其借款之初，即具為自己不
    法所有之意圖，而以簽立該切結書之方式，向乙○○詐借款
    項，則被告於96年1月9日借得款項後，即已毋須再將借款如
    數用於贖車，自難以被告借款後，因經濟情況不佳，另行起
    意處分本件箱型車，違反當初簽立之切結書及與乙○○所為
    之約定，而有債務不履行之行為，遽即認被告於借款之初，
    即具為自己不法所有之詐欺犯意。
  (三)綜上所述，被告此部分積欠告訴人乙○○之債款，應屬債務
    不履行  之民事糾葛，與被告借款之初，是否自始基於意圖
    不法所有之犯意而有詐欺犯行無涉，告訴人若有債權未獲清
    償之情形，應另循民事訴訟程序救濟。此外，本院復查無其
    他積極證據足以證明被告有何公訴人所指詐欺取財之犯行，
    本件既不能證明被告犯罪。揆諸上開說明，此部分原審依刑
    事訴訟法第301條第1項諭知被告無罪之判決，核無不當。檢
    察官上訴意旨略以：被告先前既已經向告訴人乙○○借過多
    次金錢去吃飯，被告亦自承將錢拿去打電玩，均可證其經濟
    狀況之拮据，買車過戶之目的顯係為了獲取金錢花用。而將
    車典當至流當，尚需一段時間，上開車輛於96年3月1日，始
    由車行再過戶於黃永吉，則於借取前開5千元之時，顯係已
    將上開車輛典當於車行。而被告為何於95年12月至96年2月
    底，陸續向他人詐取錢財，此一數額業已超過單身被告生活
    、工作所需，被告顯然將大部分金錢用於把玩電玩，核與其
    在偵查中供稱把玩電玩一情相符。是被告顯然以購車、簽切
    結書等謊言或方式，施用詐術，致告訴人乙○○陷於錯誤，
    而交付金錢予其花用，原審認定事實錯誤，因而判決被告無
    罪，其判決違誤，至為明顯等語。惟查，本件告訴人乙○○
    對被告經濟狀況、還款能力均知之甚詳，告訴人乙○○猶同
    意於被告簽妥保證不得將本件箱型車擅自轉賣之切結書後，
    即出借款項3萬8千元予被告，尚難認告訴人乙○○為上述決
    定時，有陷於錯誤之情形，且被告於96年1月10日贖回該車
    後，其後約於96年2月中下旬始將車再度典當，若被告有為
    自己不法所有之意圖，毋須再將借款如數用於贖車，自難遽
    認被告於借款之初，即具為自己不法所有之詐欺犯意。檢察
    官此部分上訴，非有理由，應予駁回。
據上論斷，應依刑事訴訟法第368條、第369條第1項前段、第364
條、第299條第1項前段，刑法第339條第1項、第41條第1項前段
、第51條第5款，中華民國96年罪犯減刑條例第2條第1項第3款、
第7條、第9條，判決如主文。
本案經檢察官丁○○到庭執行職務。
中    華    民    國    97    年    7     月    23    日
            刑事第七庭   審判長 法  官 林  榮  龍
                                法  官 鄭  永  玉
                                法  官 江  錫  麟
上列正本證明與原本無異。
不得上訴。
                               書記官 劉  建  智
中    華    民    國    97    年    7     月    24    日
附錄本案論罪科刑法條：
刑法第339條：
  意圖為自己或第三人不法之所有，以詐術使人將本人或第三人
  之物交付者，處5年以下有期徒刑、拘役或科或併科1千元以下
  罰金。
  以前項方法得財產上不法之利益或使第三人得之者，亦同。
  前二項之未遂犯罰之。


司法院資訊處製作；財團法人民間司法改革基金會備份。
